最高法院民事判決　　　　　　　　　　　　　　　八十七年度台上字第二七七九號
　　上　訴　人　柯友義
　　被 上訴 人　保證責任台北市第二信用合作社
　　法定代理人　林敏雄
右當事人間請求塗銷抵押權登記事件，上訴人對於中華民國八十七年一月六日台灣高
等法院第二審更審判決（八十六年度上更(二)字第四○三號），提起上訴，本院判決如
左：
    主  文
上訴駁回。
第三審訴訟費用由上訴人負擔。
    理  由
本件上訴人主張：伊前以訴外人蔡黃進名義向被上訴人借款新台幣（下同）四百萬元
，並提供所有坐落桃園縣中壢市○○段五四一之二號土地及地上建物即門牌桃園縣中
壢市○○街一八七號二樓房屋（下稱系爭房地）設定抵押權與被上訴人以為擔保。嗣
伊於民國八十三年五月底將現金四百萬元交與蔡黃進，囑其於同年月三十一日還清上
開借款。詎蔡黃進於當日還清借款後，被上訴人竟拒不將系爭抵押權登記予以塗銷等
情，求為命被上訴人塗銷該抵押權登記之判決。
被上訴人則以：蔡黃進原係伊之職員，於八十三年五月底，利用職務之便，取公款
七千二百萬元，同年月三十日將其中二千萬元轉入其父蔡明宗在伊合作社帳戶內，再
於翌日自該帳戶內提領八百餘萬元，以轉帳方式，直接將其中四百萬元及八千四百四
十四元轉入蔡黃進之帳戶，繳交系爭借款及其利息。該兩筆金額實係蔡黃進領伊所
有款項之贓款，並非蔡黃進以其所有之現金清償系爭抵押借款，自不生清償之效力等
語，資為抗辯。
原審斟酌全辯論意旨及調查證據之結果，以：上訴人提供系爭房地設定最高限額五百
萬元抵押權與被上訴人，以擔保蔡黃進之債務，其存續期間自八十二年三月十一日起
至一百十二年三月十日止，有抵押權設定契約書、他項權利證明書及土地、建物登記
簿謄本為證，依上開文書之記載，本件借款人為蔡黃進，上訴人為抵押物之提供人，
是系爭借款之主債務人應為蔡黃進。上訴人主張其於八十三年五月三十日曾交現金二
百萬元予蔡黃進，連同先前已交付蔡黃進之二百萬元，共四百萬元，囑蔡黃進代為清
償向被上訴人之借款，蔡黃進並已於八十三年五月三十一日以現金清償借款乙節，為
被上訴人所否認。所舉之證人蔡黃玉華、陳素梅固分別為有利上訴人之證言，惟蔡黃
玉華係蔡黃進之母，上訴人為蔡黃玉華之妹婿，陳素梅則係上訴人之妻，與上訴人之
關係均甚密切，證言難免偏頗；且蔡黃玉華、陳素梅又無法說明所稱款項來源，其證
言之真實性，即屬可疑，已不足證明蔡黃進確有持該款項清償系爭四百萬元之債務；
又依蔡黃玉華及陳素梅所稱：上訴人於八十三年五月三十一日交付蔡黃進之款項為二
百萬元，其餘二百萬元係先前所交付，則理應先行清償二百萬元，利息依所欠之餘款
計算，自較以四百萬元計算為少，上訴人豈有交付蔡黃進二百萬元後不令即時清償，
而等待嗣後其再交付其餘二百餘萬元始一次清償之理，該二證人所稱與常情有違。再
依上訴人所稱：交付蔡黃進者既為現金，自無所謂轉帳問題，乃該四百萬元之傳票為
「轉帳收入」傳票，並非現金收入。證人即被上訴人之職員王志豪亦證稱：「（我們
主管）應該不知道（系爭四百萬元是贓款），轉帳時是電腦自動轉帳，不經過行員，
因而行員不知情，還款時才經由行員作業」等語。顯見被上訴人之受僱人倘知蔡黃進
係以盜領之贓款清償系爭借款，當無收受以作清償之理，上訴人及證人蔡黃玉華、陳
素梅所稱先後交付蔡黃進四百萬元以清償系爭借款云云，自非可採。另被上訴人陳稱
蔡黃進係伊之職員，八十三年五月三十日利用職務之便，領款項數千萬元，同日將
其中之二千萬元存入其父蔡明宗設在伊合作社之三一七四－九號之帳戶內，同年月三
十一日再自蔡明宗帳戶提領八百七十一萬六千八百七十五元，而以轉帳方式分別將其
中四百萬元及八千四百四十四元轉入蔡黃進帳戶內，並以該四百萬元清償系爭借款等
語，有稽核檢查報告書、蔡明宗臨時對帳單、支款條、轉帳收入傳票、放款利息收入
傳票影本等為證，自堪信為真實。次按清償乃指債權人之債權因債務人之履行而獲得
滿足，使雙方債之關係消滅，上訴人所舉用以證明業已清償系爭四百萬元借款之轉帳
收入傳票上記載之款項，既係蔡黃進領被上訴人所有款項之一部分，而盜贓物本應
返還失主，失主對於盜贓行為人，本即有請求返還盜贓物之權利，盜贓行為人亦有返
還予失主之義務，即不得對失主主張權利，殊無以贓款給付失主而得對失主主張用以
清償債務之餘地。則蔡黃進之此項轉帳，並未使被上訴人之債權獲得滿足，亦未使自
己之財產減少，實與清償之效果不符，是其主張以贓款之一部分作為清償之用，自非
屬依債之本旨提出給付，不生清償之效力。此外，上訴人既不能舉證證明系爭借款業
已清償，則其訴請被上訴人塗銷系爭抵押權，自屬無據，不應准許，為其心證之所由
得。並說明對兩造其餘攻擊防禦方法之取捨意見，因而維持第一審所為上訴人敗訴判
決，駁回其上訴。
按所謂最高限額之抵押契約，係指所有人提供抵押物與債權人訂定在一定金額之限度
內，擔保其自己或第三人現在已發生及將來可能發生之債權之抵押權設定契約而言。
此種抵押權所擔保之債權，除訂約時已發生之債權外，將來發生之債權，在約定限額
之範圍內，亦為抵押權效力所及。本件上訴人提供系爭房地設定最高限額五百萬元抵
押權與被上訴人，以擔保蔡黃進之債務，其存續期間自八十二年三月十一日起至一百
十二年三月十日止，為原審確定之事實，抵押契約存續期間既尚未屆滿，上訴人亦未
舉證證明其擔保之債權所由生之契約已合法終止或因其他事由而消滅，且無其他債權
存在，將來亦確定不再發生債權，則上訴人訴請被上訴人塗銷系爭抵押權設定登記，
自非法之所許。原判決維持第一審所為上訴人敗訴判決，理由雖有不同，但結果既無
二致，仍應予維持。上訴論旨，聲明廢棄原判決，不能認為有理由。
據上論結，本件上訴為無理由。依民事訴訟法第四百八十一條、第四百四十九條第二
項、第七十八條，判決如主文。
中      華      民      國    八十七    年     十一     月    二十七    日
                              最高法院民事第五庭
                                  審判長法官  吳  啟  賓
                                        法官  洪  根  樹
                                        法官  謝  正  勝
                                        法官  劉  福  來
                                        法官  黃  熙  嫣
　　　右正本證明與原本無異
 　　　　　                              　　 書  記  官
中      華      民      國    八十七    年     十二     月     十四     日
